ACORDAO-COMPLETO-2327463

ACÓRDÃO 815/2019 ATA 3/2019 - SEGUNDA CÂMARA

VISTOS, relatados e discutidos estes autos referentes à Tomada de Contas Especial instaurada pela Fundação Nacional de Saúde - Funasa, tendo como responsável o Sr. Ademar Pinto Veras, Prefeito do Município de Barroquinha/CE, no período de 2009 a 2012, em decorrência da impugnação das despesas realizadas com os recursos oriundos do Termo de Compromisso 419/2008, cujo objeto era a realização de melhorias sanitárias domiciliares.        
ACORDAM os Ministros do Tribunal de Contas da União, reunidos em sessão da 2ª Câmara, ante as razões expostas pelo Relator, em:
9.1. excluir o nome do Sr. Alexandre Araújo Rocha da relação processual destes autos; 
9.2. com fundamento nos arts. 1º, inciso I, 16, inciso III, alínea c, 19, caput, e 23, inciso III, da Lei 8.443/1992, julgar irregulares as contas dos responsáveis a seguir relacionados, e condená-los, na forma indicada, ao pagamento das quantias adiante discriminadas, atualizadas monetariamente e acrescidas dos juros de mora, calculados a partir das datas indicadas até a data da efetiva quitação, nos termos da legislação em vigor, fixando-lhes o prazo de 15 (quinze) dias, a contar do recebimento das respectivas notificações, para que comprovem, perante o Tribunal (art. 214, inciso III, alínea a, do Regimento Interno/TCU) , o recolhimento da dívida a favor da Funasa:
9.2.1. Sr. Ademar Pinto Veras solidariamente com a EPB Construções e Incorporações Ltda., nas quantias abaixo, devendo ser abatida, na ocasião, a importância R$ 10.367,63 (dez mil, trezentos e sessenta e sete reais e sessenta e três centavos) , já recolhida em 28/2/2014, nos termos do Enunciado da Súmula de Jurisprudência do TCU 128:
	Valor (R$) 
	Data 

	32.914,10
	4/2/2011      

	38.569,21
	14/1/2011    

9.2.2. Sr. Ademar Pinto Veras pela quantia de R$ 1.678,40 (um mil, seiscentos e setenta e oito reais e quarenta centavos) , com data de ocorrência de 18/08/2013;
9.3. aplicar individualmente ao Sr. Ademar Pinto Veras e à empresa EPB Construções e Incorporações Ltda. a multa prevista no art. 57 da Lei 8.443/1992, respectivamente, nos valores de R$ 11.500,00 (onze mil e quinhentos reais) e R$ 11.000,00 (onze mil reais) , fixando-lhes o prazo de 15 (quinze) dias, a contar das notificações, para que comprovem, perante o Tribunal, o recolhimento da dívida aos cofres do Tesouro Nacional (art. 214, inciso III, alínea a, do Regimento Interno/TCU) , atualizada monetariamente desde a data deste Acórdão até a data do efetivo recolhimento, se forem pagas após o vencimento, na forma da legislação em vigor;
9.4. autorizar, caso requerido, nos termos do art. 26 da Lei 8.443/1992, o parcelamento das dívidas  em até 36 (trinta e seis) parcelas mensais e sucessivas, sobre as quais incidirão os correspondentes acréscimos legais (débito: atualização monetária e juros de mora; multa: atualização monetária) , esclarecendo aos responsáveis que a falta de pagamento de qualquer parcela importará no vencimento antecipado do saldo devedor (art. 217, § 2º, inciso II, do RI/TCU) , sem prejuízo das demais medidas legais;   
9.5. autorizar, desde logo, a cobrança judicial das dívidas a que se refere este Acórdão, caso não atendidas as notificações, nos termos do art. 28, inciso II, da Lei 8.443/1992;
9.6. remeter cópia deste Acórdão à Procuradoria da República no Estado do Ceará, com fundamento no art. 16, § 3º, da Lei 8.443/1992.

Tomada de Contas Especial instaurada em decorrência da impugnação das despesas realizadas com os recursos oriundos do Termo de Compromisso, firmado para a realização de ações de melhorias sanitárias domiciliares.

Segunda Câmara

Município de Barroquinha/CE.

3. Responsáveis: Ademar Pinto Veras (XXX.096.863-XX), Alexandre Araújo Rocha (XXX.532.243-XX), EPB Construções e Incorporações Ltda. (07.023.889/0001-71).

13.1. Ministros presentes: Ana Arraes (Presidente), Augusto Nardes e Raimundo Carreiro.
13.2. Ministro-Substituto convocado: Marcos Bemquerer Costa (Relator).
13.3. Ministro-Substituto presente: André Luís de Carvalho.

ACORDAO-COMPLETO-2409851

Acórdão 6357/2020 - Segunda Câmara

ACORDAO-COMPLETO-2362418

Acórdão 4989/2019 - Segunda Câmara

ACORDAO-COMPLETO-2440245

Acórdão 12945/2020 - Segunda Câmara

MARCOS BEMQUERER

Trata-se da Tomada de Contas Especial instaurada pela Fundação Nacional de Saúde - Funasa, tendo como responsável o Sr. Ademar Pinto Veras, Prefeito no período de 2009 a 2012, em decorrência da impugnação das despesas realizadas com os recursos oriundos do Termo de Compromisso 419/2008 (peça 1, p. 84/86) , confirmado pelo Termo de Aprovação formal do TC/PAC (peça 1, p. 90) , celebrado entre a aludida Fundação e o Município de Barroquinha/CE, para a implementação da ação de melhorias sanitárias domiciliares. 
2.	De acordo com o Plano de Trabalho (peça 1, p. 144/148) , o objeto pactuado previa a construção de 395 módulos sanitários domiciliares, sendo 70 do tipo 8 e 325 do tipo 9, no âmbito do Programa de Melhorias Sanitárias. 
3.	De acordo com a cláusula primeira do Termo de Aprovação Formal do TC/PAC 419/2008, a previsão era de que a Funasa transferisse ao Município de Barroquinha/CE recursos no total de R$ 900.000,00, dos quais R$ 200.000,00 correriam à conta de dotação orçamentária consignada no Programa de Trabalho 10512012276520001 e R$ 700.000,00 à conta de dotação orçamentária que seria especificada futuramente, por meio de aditivo.
4.	Os recursos federais foram repassados em três parcelas, sendo efetivamente liberado o valor total de R$ 360.000,00, conforme as ordens bancárias a seguir indicadas:
	Ordem Bancária
	Data
	Valor (R$) 
	Crédito

	2009OB806889 (peça 1, p. 171) 
	5/8/2009
	180.000,00
	7/8/2009 (peça 11, p.11) 

	2010OB808897 (peça 1, p. 227) 
	6/9/2010
	  20.000,00
	10/9/2010 (peça 11, p. 7) 

	2010OB808899 (peça 1, p. 229) 
	6/9/2010
	160.000,00
	10/9/2010 (peça 11, p. 7) 

5.	O Termo de Compromisso 419/2008 foi alterado por sucessivos aditivos conforme quadro a seguir:
	Item
	Descrição
	Localização

	1
	1º Termo Aditivo que tem por objetivo a alteração de cláusula do termo original e integrar novo plano de trabalho
	peça 1, p.  150-152

	2
	2º Termo Simplificado de indicação orçamentária para transferência da importância de R$ 340.000,00 
	peça 1, p. 185

	3
	3º Termo Aditivo de "ofício" que visa a prorrogar a vigência do convênio por 217 dias 
	peça 1, p. 195

	4
	4º Termo Simplificado de indicação orçamentária para transferência da importância de R$ 360.000,00 
	peça 1, p. 205

	5
	5º Termo Aditivo Simplificado de prorrogação por 180 dias 
	peça 1, p. 217

	6
	6º Termo Aditivo Simplificado de prorrogação de prazo por 360 dias 
	peça 1, p. 245-247

	7
	7º Termo Aditivo visando a prorrogar a vigência do convênio original por 270 dias
	peça 1, p. 319-320

	8
	8º Termo Aditivo visando a prorrogar a vigência do convênio original por 180 dias 
	peça 1, p. 349-350

	9
	9º Termo de "ofício" de prorrogação de vigência até 18/8/2013 por atraso na liberação dos recursos
	peça 2, p. 10

6. 	Encaminhada a prestação de contas parcial pelo ex-Prefeito Sr. Ademar Pinto Veras (peça 1, p. 339) , a Divisão de Engenharia de Saúde Pública da Funasa/CE - Diesp emitiu, em 19/9/2013, Parecer Técnico (peça 3, p. 8/9) tratando da correspondente análise da prestação de contas, no qual relata que:
"no relatório de execução físico-financeira, o convenente informou ter utilizado a importância repassada no valor de R$ 360.000,00 na execução de 160 módulos sanitários domiciliares tipo 9; em visita ao local da obra, realizada no município no período de 9 a 13/9/2013, constatou-se que, de fato, 132 módulos sanitários domiciliares tipo 9 apresentados na prestação de contas estariam em construção, todos em fase de acabamento, mas todos eles com pendências de serviços não realizados, ou realizados fora das especificações técnicas do projeto aprovado; os outros 28 módulos sanitários domiciliares tipo 9 apresentados na prestação de contas não foram localizados; há, ainda, informação de que o objeto conveniado não atingiu nenhum percentual de execução." 
7. 	No Parecer Financeiro 127/2014, de 20/6/2014 (peça 3, p. 60-62) , considerando a regularização parcial das pendências e o Parecer Técnico da Diesp, constou a conclusão de que o objeto conveniado teve zero percentual de execução e a manifestação pela não aprovação do valor de R$ 360.000,00 dos recursos repassados pela Funasa. 
8. 	O saldo remanescente de rendimentos da aplicação financeira de R$ 10.367,63 foi devolvido em 28/2/2014, conforme Guia de Recolhimento da União à peça 24, p. 25.
9.	A Secretaria Federal de Controle Interno certificou a irregularidade das contas (peça 3, p. 133) e a autoridade ministerial manifestou a sua ciência sobre esse parecer (peça 3, p. 136) .   
10.	A Secex/CE, após examinar o feito, e considerando que toda a movimentação financeira ocorreu durante a gestão do Sr. Ademar Pinto Veras, responsável também pela apresentação da prestação de contas à Funasa, bem como que a empresa EPB Construções e Incorporações Ltda., contratada para executar as obras de melhoria sanitária, recebeu indevidamente por serviços não realizados ou construídos em desacordo com o projeto aprovado, promoveu a citação solidária dos dois responsáveis para que recolhessem o valor do débito apurado e/ou apresentassem alegações de defesa, conforme a atuação de cada um, sobre as irregularidades que lhes foram atribuídas (peças 31 e 33) . 
11.	 O Sr. Ademar Pinto Veras encaminhou suas alegações de defesa à peça 36. Com relação à empresa EPB Construções e Incorporações Ltda. a unidade instrutiva não obteve êxito em sua citação. 
12.	Na sequência, a unidade técnica constatou haver nos autos Termo de Aceitação Parcial das Obras, assinado pelo Sr. Alexandre Araújo Rocha, engenheiro fiscal das obras, e pelo Sr. Ademar Pinto Veras, contendo declaração de que os módulos sanitários haviam sido executados de acordo com os padrões técnicos, quando a Funasa constatou inobservância às especificações técnicas mediante a fiscalização in loco  (peça 20, p. 22) , razão por que incluiu no rol de responsáveis desta TCE o Sr. Alexandre Araújo Rocha.
13.	Nesse contexto, foram expedidos os ofícios de citação solidária, arrolando desta feita os três responsáveis, segundo a atuação de cada um deles, nos termos dos documentos das peças 47/49 e 68.
14.	Devidamente notificados, conforme avisos de recebimento às peças 50/52 e 69, os três responsáveis solidários não atenderam a citação, deixando, portanto, de se manifestarem acerca das irregularidades.
15.	No entanto, tem-se que o Sr. Ademar Pinto Veras, por ocasião da primeira citação realizada, havia apresentado sua defesa à peça 36, na qual para reclamar a improcedência desta TCE alegou, em resumo: i) ilegitimidade passiva para figurar como responsável, em decorrência da delegação de competência ao secretário municipal para executar as obras; ii) demora na liberação da 2ª e 3ª parcelas, o que dificultou a execução das obras; iii) pagamento de todos os serviços devidamente executados; iii) não violação dos princípios da administração pública, nem obtenção de qualquer tipo de vantagem indevida para seu enriquecimento patrimonial; e iv) não configuração de dolo. 
16.	A seguir, reproduzo excerto da instrução da peça 73, no qual a matéria objeto desta TCE foi assim analisada:
"29. Em análise das alegações de defesa apresentadas [pelo Sr. Ademar Pinto Veras], observa-se que a defesa do Sr. Ademar Pinto Veras nada trouxe de novo aos autos que possa levar a uma mudança na proposta de mérito, salvo por restar afastada a revelia do responsável.
30. Compulsando os elementos existentes nos autos, não se verifica qualquer documentação comprovando a boa e regular aplicação dos recursos referentes ao Termo de Compromisso/PAC 419/2008 - Siafi 649392, assinado em 31/12/2008 pelo responsável, razão pela qual deve ser proposta que suas contas sejam julgadas irregulares, com a sua condenação em débito, e que lhe seja aplicada a multa do art. 57 da Lei 8.443/1992. 
31. Quanto aos demais responsáveis, haja vista o corpo probatório acostado aos autos, do qual se presumem autênticas as condutas omissivas imputadas aos responsáveis e, ante o desinteresse destes em apresentarem elementos de defesa, persiste o grau de reprovação dos ilícitos apontados, devendo-se prosseguir os autos na situação em que se encontram.
32. Transcorrido o prazo regimental fixado e mantendo-se inertes os aludidos responsáveis, impõe-se que sejam considerados revéis, dando-se prosseguimento ao processo, de acordo com o art. 12, § 3º, da Lei 8.443/1992."
17.	Restando consignado na instrução da peça 73 não haver nos autos elementos que permitam concluir pela ocorrência de boa fé ou de outros excludentes de culpabilidade dos responsáveis, a Secex/CE propõe ao Tribunal (peças 73-75) :
	17.1. considerar revéis o Sr. Alexandre Araújo Rocha e a empresa EPB Construções e Incorporações Ltda., nos termos do art. 12, § 3º, da Lei 8.443/1992;
	17.2. rejeitar as alegações de defesa do Sr. Ademar Pinto Veras;
	17.3. com fundamento nos arts. 1º, inciso I, 16, inciso III, alínea c e § 2º, 19 e 23, inciso III, da Lei 8.443/1992, julgar irregulares as contas dos Srs. Ademar Pinto Veras e Sr. Alexandre Araújo Rocha, e condená-los solidariamente com a empresa EPB Construções e Incorporações Ltda. ao pagamento à Funasa da quantia a seguir especificada, atualizada monetariamente e acrescida dos juros de mora, calculados a partir das datas discriminadas até a data do recolhimento, na forma prevista na legislação em vigor, abatendo-se na oportunidade, o valor já ressarcido de R$ 10.367,63 (28/2/2014) :
	VALOR ORIGINAL
 (R$) 
	DATA DA
OCORRÊNCIA

	180.000,00
	7/8/2009

	20.000,00
	10/9/2010

	160.000,00
	10/9/2010

	17.4. aplicar individualmente ao Sr. Ademar Pinto Veras, ao Sr. Alexandre Araújo Rocha e à empresa EPB Construções e Incorporações Ltda. a multa prevista no art. 57 da Lei 8.443/1992;
17.5. autorizar, desde logo, nos termos do art. 28, inciso II, da Lei 8.443/1992, a cobrança judicial das dívidas, caso não atendidas as notificações;
17.6. autorizar, se solicitado, o pagamento da dívida dos responsáveis em até 36 parcelas mensais e consecutivas, com base no art. 26 da Lei 8.443/1992 c/c o art. 217 do RI/TCU;
17.7. encaminhar cópia da deliberação que vier a ser proferida, bem como do relatório e do voto que a fundamentarem, ao Procurador-Chefe da Procuradoria da República no Estado do Ceará, com fulcro no § 3º do art. 16 da Lei 8.443/1992 c/c o § 7º do art. 209 do RI/TCU, para adoção das medidas que entender cabíveis.
18.	O Ministério Público junto ao Tribunal, representado pelo Procurador Rodrigo Medeiros de Lima, manifesta-se de acordo com a proposta de mérito formulada pela unidade técnica, acrescentando que as contas da empresa também sejam julgadas irregulares. Eis os fundamentos em que assenta o Parecer do Parquet (peça 76) :
"6. Aquiescemos com o encaminhamento alvitrado pela [unidade] Instrutiva, sem prejuízo de proferirmos as breves considerações a seguir.
7. Com efeito, a vistoria empreendida pela Funasa asseverou que o objeto pactuado não atingiu nenhum objetivo, haja vista a necessidade de refazimento de vários itens de serviços não realizados ou realizados fora das especificações técnicas, a exemplo de revestimentos dos baldrames das paredes, pavimentação, cobertura, portas, fossas sépticas, sumidouros, caixas de inspeção, assentos sanitários, caixas de descarga e lavatórios, tanques de lavar roupas e pintura das paredes (peça 3, p. 12) .
8. No tocante ao débito apurado, registramos que consta dos autos, à peça 22, p. 46, comprovante de devolução de recursos aos cofres da Funasa, com data de pagamento no dia 28/2/2014, no importe de R$ 10.367,63 (dez mil e trezentos e sessenta e sete reais e sessenta e três centavos) , os quais devem ser abatidos da quantia a ser restituída pelos responsáveis. 
9. Por último, a fim de compatibilizar a decisão que vier a ser prolatada pela Corte com o entendimento que restou assentado nos Acórdãos ns. 946/2013, 2.465/2014 e 1.075/2015 (todos do Plenário) e 4.922/2013-2ª Câmara, sugerimos sejam julgadas irregulares, também, as contas da empresa EPB Projetos Construções e Serviços Ltda., uma vez que esta concorreu para o dano apurado na presente TCE.
10. Com o complemento das ponderações supra, este representante do Ministério Público junto ao Tribunal de Contas da União manifesta-se concorde com a proposta de mérito lavrada no âmbito da Secex-CE, às peças 73-75."
19.	Após o parecer do representante do MP/TCU, a Funasa encaminhou aos autos Relatório Complementar da Tomada de Contas Especial e demais documentos referentes ao Termo de Compromisso 419/2008 (peças 77 e 78) , razão por que determinei, conforme Despacho da peça 79, a restituição dos autos à Secex/CE, com vistas ao exame dos novos elementos e à reinstrução do feito, devendo o processo, posteriormente, retornar a este Gabinete via MP/TCU.
20.	Na instrução da peça 98, a unidade técnica reproduziu o exame da documentação complementar feito na peça 82, o que embasou a realização de nova citação dos responsáveis, e analisou a defesa então oferecida pelo Sr. Ademar Pinto Veras (peça 92) . A seguir, transcrevo parte da referida instrução da peça 98, com os ajustes de forma que entendo necessários:
"27. Na referida documentação, o ex-Prefeito do município de Barroquinha/CE, Sr. Ademar Pinto Veras, em 18/10/2016, emitiu requerimento S/N solicitando à Fundação Nacional de Saúde - Funasa/CE a realização de nova vistoria ao local do objeto conveniado, para fins de constatação da regularidade do objeto conveniado (peça 78, p. 2) .
28. Para atender à solicitação do ex-prefeito, a Diesp realizou nova vistoria técnica, no período de 21 a 23/12/2016, e emitiu o Parecer Técnico 423/2016 de 29/12/2016 (peça 78, p. 3-4) , onde relata que, de acordo com o presenciado e fotografado em visita técnica, o projeto atingiu o percentual de 80,14% dos recursos financeiros liberados.
 (...) 
30. Na mesma data, foi emitido o Relatório 4 (peça 78, p. 23-33) , registrando que 73 módulos sanitários estavam fora das especificações técnicas, e que as melhorias contendo itens em desacordo com o projeto terão seus valores suprimidos de acordo com os preços da planilha orçamentária. 
31. A prestação de contas demonstra que foi contratada para executar o objeto do ajuste a empresa EPB Projetos Construções e Serviços Ltda.
32. A Funasa emitiu o Parecer Financeiro 24/2017, em 24/2/2017 (peça 78, p. 36-38) , se manifestando no sentido de sugerir ao Superintendente a aprovação de R$ 281.216,91 de recursos da Funasa, e Não Aprovação do valor de R$ 78.783,09, que não obtiveram a boa e regular aplicação, sendo R$ 71.483,31 motivado por impugnação técnica da Diesp, R$ 1.678,40 de despesas realizadas com recursos provenientes de rendimentos da aplicação financeira de responsabilidade do Sr. Ademar Pinto Veras que utilizou os recursos em seu mandato anterior, e R$ 5.621,38 referente a não disponibilização de parte da contrapartida proporcional ao aprovado, de responsabilidade da Prefeitura Municipal de Barroquinha, na pessoa de seu representante legal, Sr. Ademar Pinto Veras.
33. O Prefeito Municipal de Barroquinha/CE foi então notificado do débito imputado mediante Notificação 01/TCE, de 3/4/2017 (peça 78, p. 46-47) .
34. O Relatório Complementar de TCE (peça 78, p. 50-52) , declara que o dano ao erário apurado foi de R$ 78.783,09 de responsabilidade do Senhor Ademar Pinto Veras, ex-Prefeito municipal de Barroquinha/CE.
35. Assim, fez-se necessária a realização de nova citação à empresa EPB Construções e Incorporações Ltda. (CNPJ 07.023.889/0001-71) , solidariamente com o Sr. Ademar Pinto Veras (CPF XXX.096.863-XX) , na condição de Prefeito Municipal de Barroquinha/CE, no valor de R$ 71.483,31.   
36. Também, a realização de citação ao município, na pessoa do seu representante legal, Sr. Ademar Pinto Veras, uma vez que não houve disponibilização da contrapartida pactuada proporcional ao aprovado (80,14%) , restando aportar o valor de R$ 5.621,38 contrariando o que estabelece o artigo 7º, II, da IN/STN 01/97. 
37. Além disso, coube citação pelo valor de R$ 1.678,40 referente às despesas realizadas com rendimentos provenientes de aplicação financeira pelo Prefeito municipal Sr. Ademar Pinto Veras, sem termo aditivo de acréscimo de serviço e sem anuência da Funasa.
38. No que concerne ao responsável Sr. Alexandre Araújo Rocha, engenheiro responsável pela fiscalização da obra, ressalta-se que ele havia sido incluído nos autos por ter firmado o Termo de Aceitação Parcial da Obra, em desacordo com o verificado pela Diesp, que concluiu que o objeto conveniado não havia atingido nenhum percentual de execução. Todavia, após a realização de uma nova vistoria, a Diesp emitiu o Parecer Técnico 423/2016 de 29/12/2016 (peça 78, p. 3-4) , onde relata que, de acordo com o presenciado e fotografado em visita técnica, o projeto atingiu o percentual de 80,14% dos recursos financeiros liberados. Desse modo, alvitra-se pela exclusão de seu nome do rol dos responsáveis.
 (...) 
EXAME TÉCNICO
40. Acolhendo a proposta de encaminhamento, consignada na instrução à peça 82, e em conformidade com a delegação de competência conferida pelo Relator, foram exarados os ofícios de citação indicados abaixo:
	Responsável
	Ofício de citação
	Peça AR
	Situação AR

		Número
	Peça
		
	Carlos Eduardo Maciel Pereira - Rep. Legal de Ademar Pinto Veras ex-prefeito de Barroquinha
	2549/2017
	85
	90
	Entregue

	EPB Projetos Construções e Serviços Ltda.
	2548/2017
	87
	89
	Mudou-se

	EPB Projetos Construções e Serviços Ltda.
	3054/2017
	93
	95
	Entregue

Da revelia da empresa EPB Projetos, Construções e Serviços Ltda.
41. O Ofício 2548/2017, encaminhado à empresa EPB Construções e Incorporações Ltda., foi devolvido pelos Correios, pelo motivo 'mudou-se'. Uma nova pesquisa de endereço foi realizada e encaminhado o Ofício 3054/2017, de 26/2/2017, à empresa EPB Projetos Construções e Serviços Ltda. ao novo endereço (peça 93) . Houve a ciência da comunicação, mas não houve resposta. 
41.1. Tendo em vista ausência de resposta do ofício de citação pela pessoa jurídica EPB Projetos Construções e Serviços Ltda., foi realizada a citação por edital (peça 96) .
41.2. A empresa EPB Projetos Construções e Serviços Ltda., citada por via editalícia (peça 96) , não atendeu a citação e não se manifestou quanto às irregularidades verificadas. Ressalta-se que, antes da citação por edital foram adotadas providências que esgotaram as tentativas de localização da citada.
41.3. De fato, esta unidade técnica, após insucesso na tentativa de citação em endereço cadastrado na Receita Federal (peça 81) , realizou nova pesquisa em nome do sócio administrador. A informação obtida (peça 91) subsidiou nova tentativa de citação (peça 93) , porém, apesar da ciência do Ofício 3054/2017 (peça 95) , não obteve sucesso.
41.4. Transcorrido o prazo regimental fixado e mantendo-se inerte o aludido responsável, impõe-se que seja considerado revel, dando-se prosseguimento ao processo, de acordo com o art. 12, § 3º, da Lei 8.443/1992.
41.5. Nos processos do TCU, a revelia não leva à presunção de que seriam verdadeiras todas as imputações levantadas contra os responsáveis, diferentemente do que ocorre no processo civil, em que a revelia do réu opera a presunção da verdade dos fatos narrados pelo autor. Dessa forma, a avaliação da responsabilidade do agente não pode prescindir da prova existente   no processo ou para ele carreada.
41.6. Ao não apresentar sua defesa, o responsável deixou de produzir prova da regular aplicação dos recursos sob sua responsabilidade,  em afronta  às normas  que  impõem  aos gestores  públicos  a obrigação legal de apresentar os documentos que demonstrem  a correta utilização  das verbas públicas,  em observância ao contido no art. 93 do Decreto-Lei 200/67: 'Quem quer que utilize dinheiros públicos terá de justificar seu bom e regular emprego na conformidade das leis, regulamentos e normas emanadas das autoridades administrativas  competentes.'
41.7. Configurada sua revelia frente à citação deste Tribunal e inexistindo comprovação da boa e regular aplicação dos recursos transferidos, considerados os elementos existentes nos autos, não resta alternativa senão dar seguimento ao processo proferindo julgamento sobre os elementos até aqui presentes, que conduzem  à irregularidade   de suas contas.
 (...) 
41.10. Assim, devem as presentes contas serem julgadas irregulares, com a condenação em débito e aplicação de multa, com remessa de cópia dos elementos pertinentes ao Ministério Público da União, atendendo, assim, ao disposto no art. 16, § 3º, da Lei 8.443/1992 c/c o art. 209, § 7º, do Regimento   Interno/TCU .
Alegações de defesa do Sr. Ademar Pinto Veras, ex-prefeito de Barroquinha/CE (peça 92) 
42. O Sr. Ademar Pinto Veras tomou ciência do ofício que lhe foi remetido, conforme documento constante da peça 90, tendo oferecido defesa (peça 92) . Cabe destacar que as alegações de defesa apresentadas são as mesmas constantes da peça 36 e que não trazem nada de novo aos autos que possa alterar o entendimento quanto ao mérito da questão. Em geral, o responsável:
42.1. alega a ilegitimidade passiva, uma vez que delegou poderes de gestão ao respectivo Secretário Municipal da pasta, assumindo aquele as responsabilidades por tais atos;
42.2. afirma que na delegação de competência imputa-se a responsabilidade pelo ato ao ente delegado e não ao delegante;
42.3. ressalta que, com os documentos contidos nos autos, os atos tidos por irregulares foram executados sob supervisão exclusiva do Secretário Municipal, sem qualquer participação do citado;
42.4. requer, em face do exposto a ilegitimidade passiva, em razão da delegação retro mencionada;
42.5. defende que a irregularidade suscitada não merece prosperar, pois os repasses das verbas federais ocorreram com longo lapso temporal, dificultando a execução do convênio, pois o primeiro repasse ocorreu em 5/8/2009 e o segundo e terceiro repasses somente em 6/9/2010, mais de um ano após [a liberação da primeira parcela].
42.6. argumenta que, apesar do repasse correspondente a 40% do valor conveniado, foram executados 132 módulos sanitários tipo 9, em fase final de acabamento, apresentando meras pendências de engenharia;
42.7. alega que todos os serviços pagos foram devidamente executados e que não auferiu qualquer tipo de vantagem patrimonial indevida, muito menos incorporou ao seu patrimônio, bens, rendas ou verbas públicas, nem praticou qualquer ato atentório dos princípios da administração pública ou praticou ato visando fim proibido em lei;
42.8. elenca diversas citações jurisprudenciais sobre improbidade administrativa, e concluiu que nenhum dos fatos na exordial configura dolo, vontade de surrupiar o erário público, nem mesmo qualquer ato imoral ou ilegal;
42.9. entende que com o reconhecimento da execução parcial do objeto, o débito será reduzido, possibilitando o recolhimento do valor supostamente devido e que o reconhecimento da boa fé, na forma do art. 12, inciso II, da Lei 8.443/1992, possibilita a liquidação do débito e o consequente saneamento do processo, na forma do art. 12, § 2º;
42.10. requer, ao final, que seja recebida a presente justificativa, conhecendo-a, ante a constatação de tempestividade e a ocorrência dos requisitos de seu cabimento, e que sejam acatados os argumentos expostos com o fim de julgar improcedente a presente TCE.
Análise
43. Os argumentos não merecem prosperar.
44. A preliminar de ilegitimidade passiva suscitada pelo Sr. Ademar Pinto Veras fundamenta-se no argumento de que delegou poderes de gestão ao respectivo Secretário Municipal da pasta. Dessa forma, entende que a responsabilidade pelos atos inquinados de irregularidades seria do referido secretário.
45. É pacífico o entendimento desta Corte de Contas no sentido de que a delegação de competência não exclui a responsabilidade da autoridade delegante, conforme se extrai do seguinte trecho da ementa do Acórdão 476/2008-TCU-Plenário:
' (...) 3. A delegação de competência para execução de despesas custeadas com recursos públicos federais não exime de responsabilidade a pessoa delegante, eis que inadmissível a delegação de responsabilidade, devendo responder pelos atos inquinados tanto a pessoa delegante como a pessoa delegada, segundo a responsabilidade de cada uma.'
46. Mesmo tendo delegado competência ao Secretário Municipal, o ex-Prefeito de Barroquinha/CE não pode alegar responsabilidade exclusiva desse, na medida em que no processo de delegação remanesce a responsabilidade do nível delegante em relação aos atos do delegado.
47. Trata-se de entendimento pacífico no âmbito do TCU, consubstanciado em diversas deliberações, tais como: Acórdão 56/1992-TCU-Plenário, Acórdão 54/1999-TCU-Plenário; Acórdão 413/2000-TCU-Primeira Câmara, Acórdão 153/2001-TCU-Segunda Câmara, Acórdão 19/2002-TCU-Plenário e Acórdão 381/2002-TCU-Plenário.
48. O entendimento indicado é seguido em deliberações mais recentes, servindo de exemplo os Acórdão 2225/2010-TCU-Plenário, 3.043/2010 - Plenário, 3104/2010 - Plenário, 2.339/2011 - Plenário e 2.701/2012 - 2ª Câmara.
49. Aduza-se o que dispõe o art. 1.521, inciso III, do Código Civil: a delegação de competência não implica a delegação de responsabilidade, cabendo à autoridade delegante a fiscalização dos atos de seus subordinados diante da culpa in eligendo.
50. No presente caso, o ex-prefeito, mesmo delegando para o Secretário Municipal a execução da obra, continuou responsável pela prestação de contas dos recursos transferidos pelo Termo de Compromisso 419/2008, Siafi 649392, e pelo fiel cumprimento das metas pactuadas, na forma do termo do convênio por ele assinado sem qualquer interveniência de outra pessoa representada ou por ele delegada.
51. Não resta dúvida quanto à responsabilidade do ex-prefeito, mesmo na qualidade de agente político ou de autoridade delegante de competência, ante as evidências apontadas.
52. Quando o gestor opta por delegar suas atribuições, assume o ônus de fiscalizar os atos do seu delegado, podendo ser responsabilizado pela chamada 'culpa in vigilando', salvo nas atribuições em que o subordinado 'exorbitar' das atribuições delegadas, caso em que a responsabilidade recairia exclusivamente sobre o delegado (Decreto Lei n. 200/67, art. 80, § 2º) . Não foi esse o caso concreto.
53. Acerca do assunto, cumpre registrar o Voto proferido pelo Ministro Benjamin Zymler no Acórdão 1782/2007-TCU-Segunda Câmara:
'15. Ademais, meras alegações de desconcentração administrativa ou de confiança no trabalho subordinado não se prestam para eximir a incidência de culpa in vigilando, já que a delegação de competência não retira a responsabilidade de quem delega, de acordo com diversos julgados desta Corte (v.g.: Acórdão 56/1992-TCU-Plenário, e 726/2007 e 153/2001, da 2ª Câmara) .
16. No caso vertente, observa-se, portanto, que os recorrentes não agiram com a diligência necessária, ao terem atestado a execução do objeto sem que ficasse comprovado o seu integral cumprimento.'
54. Quanto à alegação de que a irregularidade suscitada não merece prosperar, pois os repasses das verbas federais ocorreram com longo lapso temporal, dificultando a execução do convênio, não deve ser aceita, uma vez que o gestor público está compelido, por ordem constitucional, a fazer uso correto dos dinheiros públicos sob sua responsabilidade, sob pena de sua restituição. Cabe salientar que o dever de restituir não pressupõe desvio de recursos. Decorre, nos termos do art. 71, inciso II, da Constituição Federal, e do art. 19 da Lei n. 8.443/1992, do dever de todo aquele 'que utilize, arrecade, guarde, gerencie ou administre dinheiros, bens e valores públicos ou pelos quais a União responda, ou que, em nome desta, assuma obrigações de natureza pecuniária'. Portanto, em se tratando de responsabilidade pessoal, o ônus pela não-comprovação da regular utilização dos valores transferidos ao Município é do ex-prefeito. 
55. É pacífica neste Tribunal a responsabilidade pessoal do prefeito municipal pela boa e regular aplicação dos recursos transferidos à municipalidade por meio de convênios, acordos, ajustes ou instrumentos similares (...) . Tal ilação decorre da própria Constituição Federal (arts. 37, caput, 70, parágrafo único, e 71, inciso II) , bem como de normas infraconstitucionais, merecendo registro, entre outras: art. 93 do Decreto-Lei n. 200/1967; alínea a do parágrafo 2º do art. 16 da Lei n. 8.443/1992; art. 66 do Decreto-Lei n. 93.872/1986.
56. Quanto ao argumento de que, apesar do repasse corresponder somente a 40% do valor conveniado, ainda foram executados 132 módulos sanitários 'tipo 9', estando em fase de acabamento, apresentando  meras pendências de engenharia, não pode ser aceito, considerando-se que a TCE foi instaurada em razão da impugnação total de despesas do Termo de Compromisso 419/2008, visto que, em fiscalização in loco realizada nas obras pelo órgão concedente dos recursos, concluiu-se que o convênio 'não atingiu nenhum percentual de execução' e o objetivo social não foi alcançado, em razão de diversas irregularidades, dentre as quais citem-se: 
' (...) os técnicos da Funasa em visita ao local da obra, na companhia do Sr. José Queiroz de Araújo, orientador de células, realizada no período de 09 a 13 de setembro de 2013, constataram que 132 (cento e trinta e dois) módulos sanitários domiciliares tipo 9 estão em construção, todos em fase de acabamento, mas todos eles com pendências de serviços não realizados, ou realizados fora das especificações técnicas do projeto aprovado; os outros 28 (vinte e oito) módulos sanitários domiciliares tipo 9 apresentado na prestação de contas, não foram localizados pelo funcionário da prefeitura e [ele] não conseguiu mostrar se realmente haviam sido construídos. Constatamos ainda a confecção e instalação da placa da obra. Diante do exposto, informamos que o objeto conveniado não atingiu nenhum percentual de execução e que até o momento esse TC/PAC, não atingiu nenhum objetivo.'
57. No entanto, em 30/6/2017, a Fundação Nacional de Saúde encaminhou Ofício 231/2017/COTCE/AUDIT/FUNASA (peça 77) , trazendo novos elementos aos presentes autos, o Relatório Complementar de Tomada de Contas Especial 25140.011.693/2014-04 (peça 78) .
58. Segundo o Relatório da Diesp (peça 78, p. 3-4 ) , as melhorias sanitárias domiciliares tipo 9 e a placa da obra foram construídas com o valor de R$ 314.968,68 e que, suprimindo os valores que foram utilizados nas melhorias em desacordo [com o projeto] e/ou que não [foram] construídos, que é de R$ 25.971,99, ficou o valor utilizado na execução das melhorias em razão de R$ 288.516,69.
59. Por sua vez, a Funasa emitiu o Parecer Financeiro 24/2017, em 24/2/2017 (peça 78, p. 36-38) , se manifestando no sentido de sugerir ao Superintendente a aprovação de R$ 281.216,91[leia-se R$ 281.516,91] de recursos da Funasa e a não aprovação (...) de R$ 78.783,09, que não obteve a boa e regular aplicação, sendo R$ 71.483,31 motivados por impugnação técnica da Diesp, R$ 1.678,40 de despesas realizadas com recursos provenientes de rendimentos da aplicação financeira de responsabilidade do Sr. Ademar Pinto Veras que utilizou os recursos em seu mandato anterior, e R$ 5.621,38 referentes à não disponibilização de parte da contrapartida proporcional ao aprovado, de responsabilidade da Prefeitura Municipal de Barroquinha, na pessoa de seu representante legal, Sr. Ademar Pinto Veras.
60. O Relatório Complementar de TCE (peça 78, p. 50-52) declara que o dano ao erário apurado foi de R$ 78.783,09 de responsabilidade do Sr. Ademar Pinto Veras (CPF XXX.096.863-XX) , na condição de prefeito municipal de Barroquinha/CE.
61. Quanto ao fato de o responsável elencar diversas citações jurisprudenciais sobre improbidade administrativa, e concluir que nenhum dos fatos na exordial configura dolo, vontade de surrupiar o erário público, nem mesmo qualquer ato imoral ou ilegal, observa-se que os argumentos expostos, equivocadamente, embasaram-se nos termos da Lei 8.429/1992, dando a entender, que trata o presente processo de contas de Ação de Improbidade Administrativa. 
62. Quando se qualifica o processo TCE como sendo de ação de improbidade administrativa, procura-se descaracterizá-la pelo simples fato de ser necessária a má-fé e a desonestidade como fatores preponderantes do tipo contido naquela lei, já que sem a figura do dolo, seria virtualmente impossível a caracterização de improbidade.
63. Diferentemente do que pensa o responsável, a TCE é um instrumento de responsabilização e de cobrança de um débito por dano ao erário federal, seguindo rito próprio normatizado pelo TCU e disposto em seu Regimento Interno e na IN TCU 71/2012.
64. Vários normativos dão suporte à TCE, como o Decreto-lei 200/67 (art. 84) e o Decreto 93.872/1986 (art. 148) ; mas é a Constituição Federal de 1988 (art. 71, inc. II, in fine) que dá o lastro fundamental para a existência desse processo de contas, ao fixar a competência do TCU para julgar as contas daqueles que derem causa à perda, ao extravio ou outra irregularidade de que resulte prejuízo ao erário público.
65. Mais precisamente, no âmbito do TCU, e no caso de recursos recebidos via convênios ou outros instrumentos congêneres, a regra geral é a obrigação dos gestores públicos de demonstrar a correta aplicação dos recursos recebidos.
66. A partir dos pontos levantados, propõe-se que as alegações de defesa apresentadas pelo Sr. Ademar Pinto Veras não sejam acatadas, uma vez que não conseguiram afastar a sua responsabilidade pela irregularidade relativa aos recursos federais em questão.
 (...) 
68. Quanto ao responsável Sr. Alexandre Araújo Rocha, engenheiro responsável pela fiscalização da obra, ressalta-se que ele havia sido incluído nos autos por ter firmado o Termo de Aceitação Parcial da Obra, em desacordo com o verificado pela Diesp, que concluiu que o objeto conveniado não havia atingido nenhum percentual de execução. Todavia, após a realização de uma nova vistoria, a Diesp emitiu o Parecer Técnico 423/2016 de 29/12/2016 (peça 78, p. 3-4) , onde relata que, de acordo com o presenciado e fotografado em visita técnica, o projeto atingiu o percentual de 80,14% dos recursos financeiros liberados. Desse modo, alvitra-se pela exclusão de seu nome do rol dos responsáveis
69. O saldo remanescente de rendimentos da aplicação financeira foi devolvido em 28/2/2014, conforme demonstrado pela Guia de Recolhimento da União e comprovante de devolução à peça 24, p. 25.
70. Em conformidade com a conciliação bancária realizada, houve despesas à conta do convênio que   totalizaram o valor de R$ 381.678,40, com as seguintes transferências bancárias à empresa EPB Projetos Construções e Serviços Ltda., e seus respectivos períodos (peça 20, p. 21 e 23) : 
	Nota Fiscal
	Data
	Valor (R$) 
	Cheque
	Data
	Valor (R$) 

	250
	12/5/2010
	119.604,50
	850001
	4/6/2010
	110.155,75

	289
	1º/7/2010
	71.474,70
	850005
	13/7/2010
	66.158,20

	350
	10/11/2010
	50.562,25
	850010
	25/11/2010
	54.026,35

	362
	6/2/2010
	47.649,80
	850014
	16/12/2010
	43.885,47

	366
	5/1/2011
	47.649,80
	850019
	14/1/2011
	43.885,47

	372
	25/1/2011
	35.737,35
	850023
	4/2/2011
	32.914,10

	TOTAL
		381.878,40
			381.678,40

71. Quanto às datas históricas dos débitos, considerando que a empresa EPB Projetos Construções e Serviços Ltda., está sendo responsabilizada de forma solidária, essas devem consignar os dias em que foram realizados os pagamentos àquela empresa, nos termos da relação de pagamentos efetuados, dos extratos bancários e das notas de empenho coligados aos autos.
72. Vale salientar, por seu turno, que inexistem nos autos elementos que demonstrem a boa-fé dos referidos responsáveis, tampouco se verificou a ocorrência de outras excludentes de culpabilidade.
73. Desse modo, propõe-se que as contas do Sr. Ademar Pinto Veras (CPF XXX.096.863-XX) sejam julgadas irregulares, nos termos do art. 202, § 6º, do Regimento Interno/TCU, procedendo-se sua condenação no débito apurado, solidariamente com a empresa EPB Projetos Construções e Serviços Ltda. (CNPJ 07.023.889/0001-71) .
Da contrapartida municipal
74. Embora não suscitado pelo responsável, entende-se oportuno trazer novo entendimento a respeito do suposto débito de R$ 5.621,38, de responsabilidade do município de Barroquinha/CE, referente à diferença da contrapartida municipal.
75. O convênio celebrado previa o aporte de recursos federais no valor total de R$ 900.000,00 e R$ 31.970,77 de contrapartida municipal, totalizando R$ 931.970,77 para execução do objeto. Foram repassados pela Funasa ao município de Barroquinha, em duas parcelas, o valor total de R$ 360.000,00, sendo aprovados apenas 80,14%, em decorrência do atingimento do objeto, isto é, dos R$ 360.000,00 repassados, aprovaram-se R$ 288.516,69. Ou seja, em termos percentuais, houve o aporte  de recursos federais no total de 30,95% (R$ 288.516,69/R$ 931,970,77) .
76. O município de Barroquinha/CE, por sua vez, deveria então aportar, proporcionalmente, o mesmo percentual do realizado pela Funasa, ou seja, R$ 9.897,41 (30,95% * 31.970,77) . Todavia, o município aportou bem mais que o calculado, isto é, R$ 20.000,00, valor superior ao que lhe era exigido (R$ 9.897,41) .
77. Todavia, a Funasa consignou em seu Parecer Financeiro 24/2017 (peça 78, p. 37) que a totalidade de recursos que deveriam ser aportados pelo município seria de R$ 25.621,37, isto é, a Funasa  considerou, como base de cálculo, a totalidade dos recursos que deveriam ser aportados pelo município no total de R$ 31.970,77 que multiplicado pelo percentual executado do objeto de 80,14%, originar-se-iam R$ 25.621,37. Como o município já havia integralizado R$ 20.000,00, a diferença entre o que o município deveria supostamente disponibilizar R$ 25.621,37 e o que já havia aportado (R$ 20.000,00) , resultariam no débito calculado de R$ 5.621,38.
78. Porém, como explicado, o cálculo não está correto e, por esse motivo, entende-se que não há que se falar em débito do município de Barroquinha/CE relacionado à falta da aplicação da contrapartida."  
21.	 Diante do exposto, a Secex/CE propõe ao Tribunal (peças 98/100) :
	21.1. excluir da relação processual o nome do responsável Sr. Alexandre Araújo Rocha (CPF XXX.532.243-XX) ;
	21.2. considerar revel a empresa EPB Construções e Incorporações Ltda. (CNPJ 07.023.889/0001-71) , nos termos do art. 12, § 3º, da Lei 8.443/1992;
	21.3. com fundamento nos arts. 1º, inciso I, 16, inciso III, alínea c, da Lei 8.443/1992 julgar irregulares as contas do Sr. Ademar Pinto Veras e da empresa EPB Construções e Incorporações Ltda. e condená-los solidariamente ao pagamento ao Tesouro Nacional das quantias a seguir especificadas, atualizada monetariamente e acrescida dos juros de mora, calculados a partir das datas discriminadas, até a data dos recolhimentos, na forma prevista na legislação em vigor:
	DATA DA OCORRÊNCIA 
	VALOR ORIGINAL (R$) 

	32.914,10
	4/2/2011      D

	38.569,21
	14/1/2011    D

	1.678,40
	18/8/2013    D

	10.367,63
	28/2/2014    C

	21.4. aplicar individualmente ao Sr. Ademar Pinto Veras e à empresa EPB Construções e Incorporações Ltda. a multa prevista no art. 57 da Lei 8.443/1992; 
	21.5. autorizar, desde logo, nos termos do art. 28, inciso II, da Lei 8.443/1992, a cobrança judicial das dívidas, caso não atendidas as notificações;
	21.6. autorizar, se solicitado, o pagamento da dívida dos responsáveis em até 36 parcelas mensais e consecutivas, com base no art. 26 da Lei 8.443/1992 c/c o art. 217 do Regimento Interno/TCU; 
	21.7. encaminhar cópia da deliberação que vier a ser proferida, bem como do relatório e do voto que a fundamentarem, ao Procurador-Chefe da Procuradoria da República no Estado do Ceará, com fulcro no § 3º do art. 16 da Lei 8.443/1992 c/c o § 7º do art. 209 do Regimento Interno/TCU, para adoção das medidas que entender cabíveis.
22.	Em segunda manifestação regimental nestes autos, o Ministério Público junto ao TCU, representado pelo Procurador Rodrigo Medeiros de Lima, concorda com o encaminhamento da unidade técnica (peça 101) . 
	É o Relatório.

Carlos Eduardo Maciel Pereira, OAB/CE 11.677.

Procurador Rodrigo Medeiros de Lima.

TOMADA DE CONTAS ESPECIAL. TERMO DE COMPROMISSO NO ÂMBITO DO PROGRAMA DE ACELERAÇÃO DO CRESCIMENTO. CONSTRUÇÃO DE MÓDULOS SANITÁRIOS DOMICILIARES. IMPUGNAÇÃO PELO ÓRGÃO CONCEDENTE DE PARTE DAS DESPESAS REALIZADAS COM RECURSOS FEDERAIS. EXECUÇÃO DOS MÓDULOS SANITÁRIOS EM DESACORDO COM AS ESPECIFICAÇÕES TÉCNICAS EXIGIDAS PELA FUNASA. ÔNUS DO GESTOR DE COMPROVAR A CORRETA APLICAÇÃO DOS RECURSOS PÚBLICOS NO OBJETO DA AVENÇA. CONTAS IRREGULARES, COM DÉBITO SOLIDÁRIO E MULTA INDIVIDUAL E PROPORCIONAL AO DANO CAUSADO AO ERÁRIO. Julgam-se irregulares as contas dos responsáveis, condenando-os solidariamente ao pagamento do débito apurado e aplicando-se-lhes a multa pertinente, em decorrência da não comprovação do correto emprego dos recursos públicos no objeto pactuado.

TOMADA DE CONTAS ESPECIAL (TCE)

Secretaria de Controle Externo no Estado do Ceará - Secex/CE.

Trago à apreciação deste Colegiado Tomada de Contas Especial instaurada pela Fundação Nacional de Saúde  - Funasa, tendo como responsável o Sr. Ademar Pinto Veras, Prefeito no período de 2009 a 2012, em decorrência da impugnação das despesas realizadas com os recursos oriundos do Termo de Compromisso 419/2008 (peça 1, p. 84/86) , ratificado pelo Termo de Aprovação formal do TC/PAC (peça 1, p. 90) , celebrado entre a aludida Fundação e o Município de Barroquinha/CE, para a implementação da ação de melhorias sanitárias domiciliares.
2.	Os valores iniciais da avença eram de R$ 900.000,00 de recursos federais e de R$ 31.970,77 de contrapartida (peça 1, p. 90 e 112) . Posteriormente, os recursos federais foram reduzidos para R$ 360.000,00, conforme 4º Termo Simplificado de Indicação Orçamentária (peça 1, p. 205) , e liberados em três parcelas: uma de R$ 180.000,00, em 5/08/2009, e as outras duas de R$ 160.000,00 e R$ 20.000,00, ambas em 6/9/2010 (peça 1, p. 171, 227 e 229) .
 3.	Após o término da etapa de instrução processual, a Funasa encaminhou ao TCU documentação complementar àquela que embasou a instauração desta TCE (peças 77 e 78) , razão por que determinei a devolução dos autos à Secex/CE para exame dos novos elementos e reinstrução do feito (peça 79) .
4.	Não obstante os pareceres iniciais da Funasa pela impugnação do total das despesas realizadas com os recursos do ajuste, a entidade concedente promoveu nova fiscalização in loco e constatou a execução parcial do objeto pactuado correspondente a 80,14% dos recursos financeiros liberados, conforme termos do Parecer Técnico 423/2016 (peça 78, p. 3 e 4) . 
5.	Ainda nesse parecer Técnico, constou a relação dos serviços executados em desacordo com as especificações do projeto, razão pela qual os respectivos valores, no montante de R$ 25.971,99, foram deduzidos do total empregado na construção dos módulos sanitários. Assim, tem-se que o total utilizado na execução das melhorias é de R$ 288.516,69, resultante da seguinte equação: R$ 314.968,68 (parte construída mais a placa da obra) - R$ 25.971,99 (serviços em desacordo com o projeto) - R$ 480,00 (valor da placa da obra) (peça 78, p. 3 e 4) .
6.	Com base no Parecer Financeiro n. 24/2017 (peça 78, p. 36/38) , a Funasa consignou que deduzidos os R$ 288.516,69 do montante da verba federal de R$ 360.000,00 repassada ao convenente restam como débito R$ 71.483,31. A esse valor da dívida apontada, a entidade concedente ainda somou mais duas quantias, uma de R$ 1.678,40, relativa a despesas realizadas com recursos provenientes de rendimentos de aplicação financeira sem termo aditivo de acréscimo de serviço e sem anuência da concedente, e outra de R$ 5.621,38 referente à parte da contrapartida não disponibilizada. 
7.	Assim, no Relatório Complementar de TCE, emitido em junho/2017, a Funasa indicou o novo  valor do débito de R$ 78.783,09 de responsabilidade do Sr. Ademar Pinto Veras (peça 78, p. 50/52) . 
8.	 Diante de nova situação fática sobre a execução parcial do objeto pactuado, a unidade técnica providenciou a citação dos responsáveis, na forma adiante indicada, para que recolhessem, com os devidos acréscimos legais, as seguintes quantias ao Tesouro Nacional (peças 85, 90, 93, 95 e 96) :
	8.1. do Sr. Ademar Pinto Veras (ex-Prefeito e gestor do ajuste) solidariamente à EPB Construções e Incorporações Ltda. (empresa contratada para executar as obras) , no valor de R$ 71.483,31, em decorrência não comprovação da boa e regular aplicação dos recursos federais no objeto pactuado no Termo de Compromisso 419/2008, tendo em vista os serviços não realizados ou executados em desacordo com as especificações técnicas aprovadas, conforme Parecer Técnico 423/2016, Relatório 4 e Parecer Técnico 24/2017, todos da Funasa;
	8.2. do Sr. Ademar Pinto Veras, no valor de R$ 1.678,40, referente às despesas realizadas com rendimentos provenientes de aplicação financeira, sem termo aditivo de acréscimo de serviço e sem a anuência da Funasa, e no valor de R$ 5.621,38, relativo à parte não integralizada da contrapartida do convenente. 
9.	Notificados da citação, somente o Sr. Ademar Pinto Veras encaminhou suas alegações de defesa (peça 92) , enquanto a EPB Construções e Incorporações Ltda. permaneceu silente, ato que fez configurar a sua revelia, nos termos do art. 12, § 3º, da Lei 8.443/1992.
10.	Examinados os elementos de defesa do ex-prefeito, a unidade instrutiva afastou o débito relativo à contrapartida  diante da apuração feita pela Funasa de que o convenente integralizou quantia maior do que aquela inicialmente pactuada. 
11.	Nesse contexto, a Secex/CE e o MP/TCU, com base no art. 16, III, c, da Lei 8.443/1992, concluíram pela irregularidade das contas do Sr. Ademar Pinto Veras e da EPB Construções e Incorporações Ltda., com a condenação ao pagamento do débito solidário das parcelas de R$ 71.483,31 e de R$ 1.678,40, e com a aplicação individual da multa do art. 57 da referida lei. Além disso, sugeriram a exclusão do nome do Sr. Alexandre Araújo Rocha, engenheiro que assinou o termo de aceitação das obras, do rol de responsáveis desta TCE.
12.	No mérito, acolho a proposta da unidade técnica, endossada pelo Parquet especializado, sem prejuízo de tecer algumas considerações.
13.	O ex-Prefeito, em sua defesa, não apresentou argumentos pontuais sobre as irregularidades constatadas na implementação do objeto pactuado, deixando de justificar as irregularidades na execução dos módulos, a despesa realizada com rendimentos provenientes de aplicação financeira, sem termo aditivo de acréscimo de serviço e sem a anuência da Funasa, e o valor de parte não integralizada da contrapartida.
14.	A defesa, em síntese, limitou-se a arguir a ilegitimidade passiva do ex-gestor para figurar como responsável; a demora na liberação da 2ª e 3ª parcelas, o que dificultou a execução das obras; o pagamento de todos os serviços devidamente executados; a não violação dos princípios da administração pública, a não obtenção de qualquer tipo de vantagem indevida para seu enriquecimento patrimonial, e a não configuração de dolo. 
15.	Não procede a alegação de ilegitimidade passiva do responsável em decorrência da delegação de competência a secretário municipal.
16.	Primeiro porque o argumento da delegação de competência constituiu mera alegação, não restando comprovado documentalmente nestes autos. Segundo porque, na condição de chefe do poder executivo municipal, cabia-lhe a obrigação de bem gerir os recursos públicos que lhe foram confiados mediante o ajuste, não podendo se escusar de sua responsabilidade com base na suscitada delegação de competência, porquanto isso não exclui a responsabilidade da autoridade delegante, conforme pacífica jurisprudência do TCU (v.g.: Acórdão 894/2009-TCU-Primeira Câmara, rel. Min. Marcos Vilaça; 248/2010-Plenário, rel. Min. Walton de Alencar;) e 479/2010-Plenário, rel. Min. Benjamin Zymler) . 
17.	Ainda que o termo de compromisso tenha sido assinado pelo seu antecessor em dezembro/2008 (peça 1, p. 84/86) , o fato é que, pelo princípio da continuidade administrativa, ele, na condição de chefe do poder executivo municipal, assumiu a responsabilidade dos convênios vigentes e deveria ter adotado todas as cautelas e providências necessárias para assegurar a correta aplicação dos recursos públicos federais no objeto avençado. No caso concreto, toda a execução do Termo de Compromisso em análise se deu durante a sua gestão. Constitui, pois, ônus daquele que recebe verba pública prestar contas e comprovar a boa e regular aplicação dos recursos federais que lhe foi confiado, por força das disposições dos arts. 70, parágrafo único, da Constituição Federal, 93 do Decreto-lei 200/1967 e 66 do Decreto 93.872/1986.
18.	A propósito, a jurisprudência do TCU é no sentido de que a delegação de competência não afasta por si só a responsabilidade do gestor de recursos públicos. Eis alguns precedentes, cujos enunciados foram extraídos da ferramenta de pesquisa do TCU "Jurisprudência Selecionada":
Enunciado: "O signatário do convênio assume a responsabilidade pela correta aplicação dos recursos transferidos e, mesmo delegando atribuições para realização de pagamentos, acompanhamento físico do ajuste ou prestação de contas, responde solidariamente pelos atos praticados pelos delegados escolhidos (culpa in eligendo e in vigilando) ." (Acórdão 2360/2015-TCU-Plenário, rel. Min. Benjamin Zymler) 
Enunciado: "A delegação de poderes não exime a responsabilidade do gestor por atos de sua competência primária, pois, ao delegar suas atribuições, o administrador tem obrigação de escolher bem o subordinado e assume o ônus de supervisioná-lo." (Acórdão 10463/2016-TCU-Segunda Câmara, rel. Min. Subst. André de Carvalho) 
Enunciado: "A responsabilidade do prefeito na execução de convênio advém da sua condição de signatário do ajuste, que o faz garantidor da correta aplicação dos recursos. Assim, mesmo que não pratique atos referentes à execução, deve adotar providências para que esta ocorra dentro dos parâmetros legais, sob pena de responder por culpa in eligendo ou culpa in vigilando." (Acórdão 2059/2015-TCU-Plenário, rel. Min. Benjamin Zymler) 
Enunciado: "A delegação de competência não implica delegação de responsabilidade, competindo ao gestor delegante a fiscalização dos atos de seus subordinados, especialmente em situações nas quais, pela importância do objeto e pela materialidade dos recursos envolvidos, a necessidade de supervisão não pode ser subestimada." (Acórdão 2457/2017-TCU-Plenário, rel. Min. José Múcio) 
19.	Sobre a aventada demora na liberação das duas últimas parcelas, ocorridas após um ano da primeira, o responsável não demonstrou o eventual impacto negativo sobre a execução dos serviços de melhorias sanitárias de modo a justificar as irregularidades relacionadas no Parecer Técnico 423/2017 da Funasa.
20.	Em nenhum momento foi exigido do convenente que ele realizasse a meta física de 395 módulos sanitários inicialmente pactuada. Essa meta física foi reduzida proporcionalmente ao novo valor do ajuste, portanto, o lapso temporal não influenciou no quantitativo da meta. As impugnações de despesas estão relacionadas à inobservância das especificidades constantes do projeto aprovado, nos itens revestimentos de paredes (chapisco e reboco) , esquadrias de madeira, (dimensão das portas) , pinturas (portas e paredes) , tanque séptico, sumidouro e caixa de inspeção (peça 78, p. 3 e 4) , para as quais, como mencionei alhures, não houve justificativas do ex-gestor.
21.	No que se refere à alegação de que todos os serviços pagos foram devidamente executados, cabe destacar, novamente, que a Funasa apurou R$ 314.968,68 de gastos incorridos na execução do objeto pactuado: R$ 314.488,68 na construção dos módulos e R$ 480,00 na confecção da placa da obra. Tendo em conta o total de R$ 360.000,00 de recursos federais liberados ao convenente, logo se vê que a Funasa considerou que a diferença de R$ 45.511,32 (R$ 360.000,00 - R$ 314.488,68) não foi efetivamente empregada na construção dos módulos. Assim, o total de R$ 71.483,31 é composto de parcela de despesas impugnadas por irregularidades nos serviços executados (R$ 25.971,99) e de parcela não aplicada no objeto pactuado (R$ 45.511,32) .
22.	Portanto, o argumento de que todos os serviços pagos foram devidamente executados não deve conduzir à conclusão de que todo o valor federal liberado tenha sido utilizado na construção dos módulos sanitários tampouco de que a execução de todos os serviços se deu em conformidade com o padrão técnico. A inspeção in loco não fornece dados para sustentar esse tipo de conclusão. No item 20 retro, mencionei alguns itens em que a Funasa detectou falhas na execução dos serviços e, por isso, impugnou as despesas relacionadas.
23.	 O responsável ao alegar não ter praticado ato de violação dos princípios da administração pública, não ter obtido qualquer tipo de vantagem indevida para seu enriquecimento patrimonial e não ter incorrido em dolo, o faz no intuito de demonstrar a inocorrência de atos ímprobos passíveis de enquadramento na Lei 8.429/1992, conforme a defesa apresentada à peça 92.
24.	Ocorre, porém, que esta TCE trata especificamente da não comprovação da correta aplicação dos recursos públicos no objeto do Termo de Compromisso 419/2008, não abordando a incidência da Lei 8.429/1992.
25.	E nesse contexto destaca-se que, para fins de ressarcimento ao erário, a responsabilidade dos jurisdicionados perante o TCU caracteriza-se pela constatação de culpa stricto sensu, sendo desnecessário demonstrar a conduta dolosa ou a má-fé do gestor (v.g.: Acórdão 185/2016-TCU-Plenário, rel. Min. Vital do Rêgo; 6.943/2015 - 1ª Câmara, rel. Min. Bruno Dantas; 11.441/2011 - 2ª Câmara, rel. Min. Aroldo Cedraz) . Para a aplicação de multas e demais sanções administrativas deve-se verificar a ocorrência de culpa grave ou dolo do gestor (v.g.: Acórdão 1942/2012-TCU-Segunda Câmara, rel. Min. Aroldo Cedraz; Acórdão 2391/2018-TCU-Plenário, rel. Min. Benjamim Zymler) .
26.	Por oportuno, reproduzo, a seguir, tanto os enunciados extraídos da ferramenta de pesquisa do TCU denominada Jurisprudência Selecionada como o excerto do voto condutor do já citado Acórdão 2391/2018-TCU-Plenário, em que a questão da responsabilização dos agentes públicos foi bem abordada, inclusive com a interpretação da recente Lei 13.655/2018 (Lei da Segurança Jurídica) que acrescentou novas disposições na Lei de Introdução às Normas do Direito Brasileiro (LINDB) : 
"Enunciado: Para fins do exercício do poder sancionatório do TCU, erro grosseiro é o que decorreu de grave inobservância do dever de cuidado, isto é, que foi praticado com culpa grave. Enunciado: O dever de indenizar os prejuízos ao erário permanece sujeito à comprovação de dolo ou culpa, sem qualquer gradação, como é de praxe no âmbito da responsabilidade aquiliana, inclusive para fins do direito de regresso (art. 37, § 6º, da Constituição Federal) . As alterações promovidas na Lei de Introdução às Normas do Direito Brasileiro (LINB) pela Lei 13.655/2018, em especial a inclusão do art. 28, não provocaram modificação nos requisitos necessários para a responsabilidade financeira por débito."
Excerto do Voto do Acórdão 2391/2018-TCU-Plenário (rel. Min. Benjamin Zymler) 
"79.Quanto à alegação de que não existem indícios de que o defendente tenha agido dolosamente, destaco que a responsabilidade dos jurisdicionados perante o TCU é de natureza subjetiva, caracterizada mediante a presença de simples culpa stricto sensu, sendo desnecessária a caracterização de conduta dolosa ou má-fé do gestor para que este seja instado a ressarcir os prejuízos que tenha causado ao erário (Acórdão 9004/2018-TCU-Primeira Câmara, 635/2017-Plenário, 2781/2016-Plenário, dentre outros) .
80.Neste ponto, cabe ressaltar que a Lei 13.655/2018 introduziu vários dispositivos na Lei de Introdução às Normas do Direito Brasileiro - LINB, que diretamente alcançam a atividade jurisdicional desta Corte de Contas, em especial a atividade de aplicação de sanções administrativas e de correção de atos irregulares.
81.Segundo os arts. 22 e 28 da LINB, recém introduzidos pela referida norma:
'Art. 22. Na interpretação de normas sobre gestão pública, serão considerados os obstáculos e as dificuldades reais do gestor e as exigências das políticas públicas a seu cargo, sem prejuízo dos direitos dos administrados.
§ 1º Em decisão sobre regularidade de conduta ou validade de ato, contrato, ajuste, processo ou norma administrativa, serão consideradas as circunstâncias práticas que houverem imposto, limitado ou condicionado a ação do agente.
§ 2º Na aplicação de sanções, serão consideradas a natureza e a gravidade da infração cometida, os danos que dela provierem para a administração pública, as circunstâncias agravantes ou atenuantes e os antecedentes do agente.
§ 3º As sanções aplicadas ao agente serão levadas em conta na dosimetria das demais sanções de mesma natureza e relativas ao mesmo fato.
 (...) 
Art. 28. O agente público responderá pessoalmente por suas decisões ou opiniões técnicas em caso de dolo ou erro grosseiro.'  (grifos acrescidos) .
82.Dito isso, é preciso conceituar o que vem a ser erro grosseiro para o exercício do poder sancionatório desta Corte de Contas. Segundo o art. 138 do Código Civil, o erro, sem nenhum tipo de qualificação quanto à sua gravidade, é aquele 'que poderia ser percebido por pessoa de diligência normal, em face das circunstâncias do negócio' (grifos acrescidos) . Se ele for substancial, nos termos do art. 139, torna anulável o negócio jurídico. Se não, pode ser convalidado.
83.Tomando como base esse parâmetro, o erro leve é o que somente seria percebido e, portanto, evitado por pessoa de diligência extraordinária, isto é, com grau de atenção acima do normal, consideradas as circunstâncias do negócio. O erro grosseiro, por sua vez, é o que poderia ser percebido por pessoa com diligência abaixo do normal, ou seja, que seria evitado por pessoa com nível de atenção aquém do ordinário, consideradas as circunstâncias do negócio. Dito de outra forma, o erro grosseiro é o que decorreu de uma grave inobservância de um dever de cuidado, isto é, que foi praticado com culpa grave.
	Gradação do Erro
	Pessoa que seria capaz de perceber o erro
	Efeito sobre a validade do negócio jurídico (se substancial) 

	Erro grosseiro
	Com diligência abaixo do normal
	Anulável

	Erro (sem qualificação) 
	Com diligência normal
	Anulável

	Erro leve
	Com diligência extraordinária - acima do normal
	Não anulável

84.Segundo Cristiano Chaves de Farias e Nelson Rosenvald, 'culpa grave é caracterizada por uma conduta em que há uma imprudência ou imperícia extraordinária e inescusável, que consiste na omissão de um grau mínimo e elementar de diligência que todos observam' (FARIAS, Cristiano Chaves de. ROSENVALD, Nelson. Curso de Direito Civil. São Paulo: Atlas, p. 169) .
85.Os aludidos autores invocaram a doutrina de Pontes de Miranda, segundo a qual a culpa grave é 'a culpa crassa, magna, nímia, que tanto pode haver no ato positivo como no negativo, a culpa que denuncia descaso, temeridade, falta de cuidados indispensáveis'. (PONTES DE MIRANDA. Tratado de direito privado, t. XXIII. Rio de Janeiro: Borsoi, 1971, p. 72) .
86.Tomando por base tais balizas, compreendo que os elementos acostados nos autos permitem concluir que o Sr. (...) agiu, no mínimo, com culpa grave na supervisão do Contrato 7/2006, pois, no alto de sua posição hierárquica, orientou os fiscais a atuarem em desacordo com os termos do contrato, possibilitando o uso dos veículos locados sem o mínimo de controle. Ademais, ele autorizou pagamentos sem as informações mínimas exigidas para a regular liquidação da despesa, o que possibilitou o recebimento pela empresa de valores muito acima do razoável e da média histórica da Funasa.
87.Dessa forma, julgo adequada a inclusão do ex-Cooordenador Geral de Logística no rol de responsáveis pelo débito e, diante da existência de culpa grave, a aplicação da multa do art. 57 da Lei 8.443/1992, no valor a ser especificado a seguir, conforme a análise a ser efetuada adiante. Ademais, julgo pertinente a inabilitação do responsável pelo período de cinco anos para o exercício de cargo em comissão ou função de confiança no âmbito da Administração Pública.
 (...) 
146. Isso ocorre porque as alterações promovidas na LINB, em especial no art. 28, não provocaram uma modificação nos requisitos necessários para a responsabilidade financeira por débito.
147. O dever de indenizar os prejuízos ao erário permanece sujeito à comprovação de dolo ou culpa, sem qualquer gradação, como é de praxe no âmbito da responsabilidade aquiliana, inclusive para fins de regresso à administração pública, nos termos do art. 37, § 6º, da Constituição:
'6º As pessoas jurídicas de direito público e as de direito privado prestadoras de serviços públicos responderão pelos danos que seus agentes, nessa qualidade, causarem a terceiros, assegurado o direito de regresso contra o responsável nos casos de dolo ou culpa.'  (grifos acrescidos) .
148. Como regra, a legislação civil não faz nenhuma distinção entre os graus de culpa para fins de reparação do dano. Tenha o agente atuado com culpa grave, leve ou levíssima, existirá a obrigação de indenizar. A única exceção se dá quando houver excessiva desproporção entre a gravidade da culpa e o dano. Nesta hipótese, o juiz poderá reduzir, equitativamente, a indenização, nos termos do art. 944, parágrafo único, do Código Civil."
27.	Assim, fica claro que para a finalidade de ressarcimento do dano ao erário basta a configuração da culpa stricto sensu do gestor, não sendo necessária a caracterização de dolo na conduta do agente. 
28.	No presente caso, como dito alhures, o ex-Prefeito era responsável pela correta destinação dos recursos do ajuste e, como apurado pela entidade concedente, falhou nessa função, haja vista que parte dos recursos foi mal empregada na execução do objeto e outra parte sequer foi utilizada nas ações de melhoria dos módulos. Tal situação impõe tanto o ressarcimento do dano ao erário como também a multa prevista no art. 57 da Lei 8.443/1992, porquanto houve má gestão dos escassos recursos públicos refletida na execução parcial do objeto pactuado que, segundo a Funasa, alcançou 80,14% dos recursos federais liberados.
29.	Ademais, nos termos do art. 20 da Lei de Introdução às Normas do Direito Brasileiro (Decreto-Lei 4.657/1942) , acrescido pela novel Lei 13.655/2018, que dispõe sobre a segurança jurídica e a eficiência na criação e na aplicação do direito público, a necessidade de imposição da multa se justifica em função do efeito inibitório para a prática futura da irregularidade consubstanciada na não comprovação do bom e regular emprego do recurso federal, sendo insuficiente e inadequado deixar de sancionar os responsáveis, porquanto tal agir não surtiria o almejado intuito de evitar a reincidência da conduta irregular.
30.	Sobre o suposto débito referente à contrapartida do convenente, acolho a conclusão da unidade técnica e do Parquet no sentido da sua inexistência. 
31.	Primeiro, porque o Município de Barroquinha/CE integralizou contrapartida em valor maior ao incialmente pactuado, mesmo considerando a redução nos valores federais repassados ao convenente. A proporção inicial estipulada entre a verba federal e o recurso municipal era de 96,57% e 3,43% (R$ 931.970,77 e R$ 31.970,77) . Com a redução do montante federal em 40%, esse valor foi para R$ 360.000,00 e contrapartida para R$ 12.788,31, mantendo assim a mesma proporcionalidade inicial de 96,57% e 3,43%. Assim, considerando que houve a correta aplicação de recursos federais na quantia de R$ 288.516,69, então caberia à concedente arcar com R$ 278.620,57 e ao convenente com R$ 9.896,12. Ocorre que, conforme apurado pela Funasa (peça 78, p. 37) , o Município integralizou R$ 20.000,00, portanto não existe débito de contrapartida. 
 32.	Segundo porque, ainda que houvesse eventual falta de aporte de parte da contrapartida - o que não ocorreu no presente caso -, o ressarcimento não poderia ser exigido da pessoa física do ex-prefeito, haja vista que a responsabilidade pela devolução dos recursos a esse título é do ente federado convenente que sequer foi citado nestes autos. Eis os precedentes sobre a matéria, com enunciados retirados da ferramenta de pesquisa do TCU "Jurisprudência Selecionada":  
"Enunciado: A obrigação de preservar a proporção entre verbas da União e de município estabelecida em instrumento de convênio é do ente federativo recebedor dos recursos. Não é atribuível ao prefeito a responsabilidade de restituir valores de contrapartida que não foram empregados no objeto do convênio e permaneceram nos cofres municipais, sob pena de haver enriquecimento ilícito por parte do município." (Acórdão 638/2018-TCU-Segunda Câmara, rel. Min. Ana Arraes) 
"Enunciado: Quando configurada ausência de aplicação de contrapartida prevista em instrumento de convênio, cabe ao ente federado convenente o ressarcimento, vez que incorporou a seu patrimônio a vantagem financeira correspondente à parcela da contrapartida que deixou de ser aplicada." (Acórdão 13207/2016-TCU-Segunda Câmara, rel. Min. Vital do Rêgo) .
33.	Quanto à parcela do débito de R$ 1.678,40, anoto que ela deve compor o total do débito atribuído somente ao Sr. Ademar Pinto Veras, haja vista que esse valor não foi mencionado na citação encaminhada à empresa (peças 93 e 96) .
34. 	Por fim, com relação ao Sr. Alexandre Araújo Rocha, acompanho a proposta da unidade técnica e do Parquet no sentido de exclui-lo da relação processual desta TCE, tendo em vista que não concorreu para a formação do débito ora apurado.  
	 Nesse contexto, acolho os pareceres exarados nos autos e voto por que seja adotada a deliberação que ora submeto a este Colegiado.
	T.C.U., Sala das Sessões, em 12 de fevereiro de 2019.   
MARCOS BEMQUERER COSTA
Relator